【裁判字號】    92,訴,272
【裁判日期】    920403
【裁判案由】    貪污治罪條例等
【裁判全文】
臺灣臺中地方法院刑事判決                          九十二年度訴字第二七二號
    公  訴  人  台灣台中地方法院檢察署檢察官
    被      告  戊○○
    選任辯護人  陳居亮律師
右列被告因貪污治罪條例等案件，經檢察官提起公訴（九十二年度偵字第二００三五
號），本院判決如左：
    主  文
戊○○依據法令從事公務之人員，侵占職務上持有之非公用私有財物，處有期徒刑伍
年貳月，遞奪公權參年。
台新國際商業銀行帳號第000000－0號，戶名乙○○之往來印鑑暨資料卡、存
款業務申請書、存款業務總約定書上，偽造之「乙○○」署名均沒收。
    事  實
一、戊○○係台中市政府北區區公所賴村里里幹事，負責該里里民服務事項，為依據
    法令從事公務之人員，依台中市里幹事服務要點，辦理急難救助金為其職務上之
    行為。緣台中市北區賴村里里民乙○○向庚○○承租位於台中市○村里○○路二
    二０巷三三弄二號住處，於民國九十年十月九日下午四時十分許發生火災，戊○○會同管區警員何宗文前往查報，並製作台中市北區賴村里災害勘查報告表，得
    知乙○○之夫周樹奮不幸喪生火窟，乃告知乙○○可以請領急難救助金，俟乙○○於同年十月底某日，提出印章及火災證明申請書、台中市消防局火災證明書、
    台灣台中地方法院檢察署相驗屍體證明書、戶籍謄本等資料後，戊○○即代乙○○辦理急難救助申請事宜，連同其填寫之台中市北區天然災害（火災）損失調查
    處理報告表，呈報台中市北區區公所社建課承辦員李木火，轉呈台中市政府社會
    局核定急難救助金。嗣台中市政府社會局核定急難救助金為新台幣（下同）二十
    二萬元，並通知李木火，由李木火製作慰助金請領名冊及台中市北區區公所領款
    收據，且代填收據交由戊○○蓋用乙○○印章，於同年十一月十九日檢送台中市
    政府社會局。台中市政府社會局於同年十二月十日開具面額二十二萬元，受款人
    為台中市北區區公所之公庫支票，由該區公所出納甲○○於同年十二月十二日存
    入台灣銀行代辦帳戶內，並會同李木火檢具乙○○之相關資料，將支出憑證呈送
    會計主任許秀珍，由許秀珍製作支出傳票後，甲○○再簽發付款人為台灣銀行，
    受款人為乙○○，金額二十二萬元，票號ＭＢ0000000號之公庫支票一紙
    ，於同年十二月十九日通知戊○○轉知乙○○領取，戊○○旋於同日以電話通知
    乙○○拿身分證、印章前來台中市北區區公所換領健保卡。翌（二十）日上午八
    時三十分許，乙○○依約前往台中市北區區公所，戊○○除交付健保卡予乙○○
    外，並告以急難救助金業已核撥，向乙○○索取身分證及印章，陪同乙○○至該
    區公所三樓向甲○○領取該公庫支票。詎戊○○自甲○○處取得該急難救助金之
    公庫支票，明知該急難救助金係其職務上所持有之乙○○私有財物，竟意圖為自
    己不法之所有，萌生侵占其中十七萬元之犯意，於乙○○詢問急難救助金數額時
    ，僅告知將於下週一領取現金交付，將身分證及印章返還乙○○，戊○○另於該
    日上午十一時許，以電話聯絡乙○○，佯稱要核對資料，要求乙○○於同日下午
    一時三十分許交付身分證。戊○○取得乙○○之身分證後，即於同日晚上，在台
    中市北區○○○○街二九之二號住處，未經乙○○同意，擅將乙○○交付之身分
    證連同該公庫支票及其前因辦理急難救助向乙○○取得之印章，交予不知情之其
    妻丙○○，託請丙○○至台新國際商業銀行北台中分行開戶並存入該公庫支票。
    丙○○遂於同年十二月二十一日上午九時許，至台新國際商業銀行北台中分行辦
    理開戶手續，因開戶資料往來印鑑暨資料卡、存款業務申請書、存款業務總約定
    書須本人親自簽名，丙○○乃於同日上午十時許，將前述開戶資料攜至台中市北
    區區公所，交予值班之戊○○，要戊○○交給乙○○簽名，惟戊○○並未將之交
    給乙○○，即擅自在該區公所內，偽簽乙○○之署名，並盜蓋乙○○之印章在前
    述開戶資料上，而偽造該往來印鑑暨資料卡、存款業務申請書及存款業務總約定
    書，約二、三十分鐘後將偽造之上述開戶資料交給丙○○，由丙○○持至台新國
    際商業銀行北台中分行，向行員吳佳諭申請辦理取得帳號0000000000
    0000號帳戶，且在該國庫支票背面蓋用乙○○之印章，將該國庫支票存入，
    並於同日十一時許，將該帳戶存摺及乙○○之印章、身分證拿到台中北區區公所
    交還戊○○，該日乙○○亦因心生疑惑，至台中市北區區公所取回其身分證。迨
    同年十二月二十五日，戊○○再基於概括之犯意，前往台新國際商業銀行北台中
    分行，盜蓋乙○○之印章在取款憑條上，偽造金額二十二萬元之取款憑條，向台
    新國際商業銀行北台中分行領取該國庫支票兌現之存款二十二萬元，均足以生損
    害於乙○○。戊○○領得該二十二萬元後，僅於同日下午一時三十分許，在台中
    市北區元保宮（老人休閒中心）前，將裝有現金五萬元之信封交付乙○○及其女
    丁○○，並告以「這是全部救濟金五萬元，我都以信封裝好，沒有拆封動用」等
    語，將其餘十七萬元侵占入己，丁○○詢以只有五萬元嗎？戊○○仍告以只有五
    萬元，丁○○再告以上午已至區公所問過是二十二萬元，戊○○即稱有事先走，
    並以乙○○承租房屋發生火災未與房東談妥等詞搪塞，乙○○不得已將上情告知
    台中市北區賴村里里長賴裕雄及區公所民政課長己○○，戊○○始於翌（二十六
    ）日，在台中市北區賴村里里辦公室，將其餘十七萬元及存摺、印章交還乙○○
    。
二、案經法務部調查局台中市調查站及台中市政府移送台灣台中地方法院檢察署檢察
    官偵查起訴。
    理  由
一、訊據被告戊○○固坦承其原係台中市政府北區區公所賴村里里幹事，負責該里里
    民服務事項，依台中市里幹事服務要點，辦理急難救助金為職務上之行為，台中
    市北區賴村里里民乙○○向庚○○承租位於台中市○村里○○路二二０巷三三弄
    二號住處，於九十年十月九日下午四時十分許發生火災，其會同管區警員何宗文
    前往查報，製作天然災害勘查報告表，得知乙○○之夫周樹奮不幸喪生火窟，同
    年十月底即代乙○○申請急難救助金，呈報台中市北區區公所社建課承辦員李木
    火，轉呈台中市政府社會局核定急難救助金，嗣台中市政府社會局核撥急難救助
    金二十二萬元，其於同年十二月十九日以電話通知乙○○，且於翌日陪同乙○○
    至區公所三樓找甲○○領取支票，同日晚上並在其住處將乙○○之身分證及印章
    、支票交給其妻丙○○，委請丙○○於翌日至台新國際商業銀行北台中分行開戶
    ，存入該支票，開戶資料上乙○○之署名係其代簽，並於同年十二月二十五日至
    台新國際商業銀行北台中分行領取現金二十二萬元，當日將五萬元交給乙○○，
    翌日再將十七萬元交給乙○○等情，惟否認侵占職務上持有之非公用私有財物及
    行使偽造私文書犯行，辯稱伊於九十年十月二十日陪乙○○領取支票後，曾問乙○○支票金額二十二萬元要如何處理，乙○○要伊幫忙領取，伊即向乙○○拿身
    分證、印章，並於翌日委請伊妻至台新國際商業銀行北台中分行開戶，存入該支
    票，該日伊妻將開戶資料印鑑卡、申請書、約定書帶回區公所，說銀行要乙○○
    親自簽名蓋章，伊即通知乙○○，乙○○要伊送至老人休閒中心，伊將開戶資料
    送至老人休閒中心時，乙○○說不會簽名要伊代簽，伊才在開戶資料上簽乙○○
    姓名，時間是當日中午，伊妻辦好將乙○○存摺、印章交伊，伊即於該日下午送
    至老人休閒中心交給乙○○，同年十二月二十五日伊持乙○○之印章領得現金二
    十二萬元，通知乙○○至老人休閒中心，伊拿五萬元給乙○○，並告訴乙○○，
    餘款十七萬元作為與房東協調房屋火災損害賠償用，乙○○當場拒絕，伊說明天
    將錢交還，隔日就在老人休閒中心將十七萬元交給乙○○，因房東庚○○之夫蔡
    福曾向伊訴苦，說房屋租給乙○○發生火災，垃圾清運及拆除要十多萬元，重建
    要一百多萬元，乙○○置之不理，伊好意要乙○○與蔡福處理火災事宜，係基於
    為民服務立場云云。然查證人乙○○於調查人員訊問時已指陳約於九十年十二月
    十九日，被告打電話通知伊於翌日上午攜帶身分證、印章前往公所換發健保卡，
    伊即於二十日上午至公所找被告，被告交伊新健保卡後，向伊表示救濟金支票已
    核下，要伊同至三樓出納處領取支票，但被告向出納領得支票逕自放入口袋，未
    交給伊，伊當場向被告詢問金額多少，被告不肯說，僅交還身分證、印章，要伊
    回家，並說下週一上午會拿現金給伊，伊返家後，被告又於當日上午十一時許打
    電話給伊，要伊於下午一時許將身分證交他，伊於下午前往公所找被告，曾問被
    告已辦好為何還要身分證，被告答稱要再核對一下資料，下週一上午會連同現金
    還伊，伊才交付身分證，當晚伊將上情告知伊女兒丁○○，伊女兒表示辦理申請
    手續怎需使用身分證那麼久，伊乃於翌日上午至公所向被告索回身分證，被告託
    李清明秘書交還伊，同年十二月二十五日伊與伊女兒丁○○在里辦公室一直等不
    到被告，經伊女兒以電話催促，被告約定下午一時三十分，在元保宮樓下老人會
    館交付現金，伊與伊女兒至公所三樓詢問會計，才知救濟金為二十二萬元。被告
    於同年十二月二十五日下午一時三十分許，至老人會館交伊一個信封袋，裡面僅
    裝現金五萬元，表示「這是全部救濟金五萬元，我都以信封裝好，沒有拆開動用
    」，伊女兒向被告詢以救濟金總額僅有五萬元嗎？被告仍肯定答稱只有五萬元，
    伊女兒乃向被告表示另十七萬元呢？戊○○當場愣住，才表示明後天會拿十七萬
    元給伊，即匆忙離去，伊就拿該五萬元去找里長賴裕雄，賴裕雄打電話通知公所
    民政課長己○○及被告至里辦公室，被告始於同年十二月二十六日上午，在里辦
    公室將十七萬元交伊。伊未至台新國際商業銀行北台中分行開立帳戶，伊已有第
    七商業銀行帳戶，不需另在其他行庫開戶，台新國際商業銀行新帳戶，係被告未
    告知伊及獲伊同意，擅持伊身分證、印章開立等語；復於偵查中供稱被告打電話
    通知伊拿身分證、印章至公所領取健保卡，並說錢已下來，帶伊至三樓領支票，
    被告將支票放在口袋，伊問多少，被告說星期一會拿現金給伊，將伊推入電梯，
    伊感覺奇怪，回三樓問小姐，小姐要伊問里幹事就好，當日上午被告又打電話要
    伊下午拿身分證給他，伊說已辦好，為何要拿身分證，被告說要核對看看，星期
    一伊與伊女兒至元保宮，被告來時拿白色信封，伊要伊女兒點算僅五萬元，伊女
    兒問被告還有十七萬元，被告緊張支支吾吾，說明日十點要還，伊將五萬元拿給
    里長，里長要蔡課長通知被告來罵，被告才於翌日在里辦公室將十七萬元交還伊
    等語，又在本院審理時供稱被告於九十年十二月十九日打電話給伊，要伊帶身分
    證、印章至區公所二樓找被告換健保卡，伊於翌日上午八時半去找被告，被告幫
    伊換新健保卡後，帶伊至三樓領支票，領完支票未交給伊，伊問到底多少錢，被
    告未告訴伊，只說下星期一會領錢伊給，伊認為不對，再至三樓問出納小姐，出
    納小姐要伊問被告，當日辦理領取支票手續，被告即將身分證及印章交還伊，但
    被告前幫伊申請急難救助時，伊交給被告另一顆印章，被告未交還伊，後被告又
    通知伊拿身分證，說要核對資料，伊未要被告至台新國際商業銀行開戶，被告也
    沒有拿開戶資料要伊簽名、蓋章，同年十二月二十五下午一時三十分，被告約伊
    在老人會見面，拿一個信封給伊，說錢都在裡面，伊要伊女兒算，只有五萬元，
    伊女兒向被告說還有十七萬元，被告很緊張，另約時間拿十七萬元給伊，也將存
    摺、印章還伊等語。核與證人即乙○○之女丁○○於偵查中證稱伊母向伊說，被
    告有向伊母拿印章及身分證，當時伊父已出殯，事後查知當時支票已下來，被告
    騙伊母身分證、印章偷領錢，伊向伊母說公家機關拿身分證、印章只一天就還，
    所以隔日伊母即向被告拿回身分證、印章，九十年十二月二十五日上午，伊陪伊
    母至公所查，得知補助金數額為二十二萬元，被告之前有打電話約伊等至元保宮
    交錢，所以伊等於當日下午至元保宮，被告來時向伊等說，與房東之事已幫伊等
    解決，全部的錢在這裡，以一個紙袋裝著，伊點算只有五萬元，即向被告說已與
    伊母至公所查過，不只這些，還有十七萬元，被告很緊張說有事要走，伊等就拿
    五萬元去找里長賴裕雄，賴裕雄打電話給蔡課長，蔡課長打電話叫被告來，翌日
    伊等至里長辦公室，被告才拿十七萬元給伊等，要伊等簽收等語，及在本院審理
    時證稱九十年十二月二十五日下午一時三十分許，被告與伊及伊母在老人育樂中
    心見面，當時被告拿急難救助金給伊母，以信封裝著，拿給伊母時說全部在這裡
    ，其未動，伊當場點算，只有五萬元，即對被告說不是這個金額，還說早上已至
    公所問過是二十二萬元，被告有點緊張說有事先走，並說剩下的錢因伊等承租房
    屋發生火災未與房東講好，伊等告訴被告自己會與房東談，被告離去後，伊等至
    里長處，里長請公所人員打電話給被告，被告過來才說翌日將十七萬元拿給伊母
    等語，互核大致相符，並有台中市北區天然災害（火災）損失調查處理報告表、
    台中市北區賴村里災害勘查報告表、火災證明申請書、台中市消防局火災證明書
    、台灣台中地方法院檢察署相驗屍體證明書、戶籍謄本、台中市北區區公所領款
    收據、收據、支出傳票、公庫支票及存根、台新國際商業銀行帳號000000
    －0，戶名乙○○之往來印鑑暨資料卡、存款業務申請書、存款業務總約定書、
    客戶資料、交易明細查詢表、取款憑條等影本附卷可稽。又被告於乙○○承租之
    台中市○村里○○路二二０巷三三弄二號住處發生火災後，曾為乙○○申請急難
    救助金，台中市政府社會局核定急難救助金為二十二萬元，並通知李木火，由李
    木火製作慰助金請領名冊及台中市北區區公所領款收據，且代填收據，於九十年
    十一月十九日檢送台中市政府社會局，台中市政府社會局於同年十二月十日開具
    面額二十二萬元，受款人為台中市北區區公所之公庫支票，由該區公所出納甲○○於同年十二月十二日存入台灣銀行代辦帳戶內，並會同李木火檢具乙○○之相
    關資料，將支出憑證呈送會計主任許秀珍，由許秀珍製作支出傳票後，甲○○再
    簽發付款人為台灣銀行，受款人為乙○○，金額二十二萬元，票號ＭＢ0000
    000號之公庫支票一紙，於同年十二月十九日通知被告轉知乙○○，被告並於
    同年十二月二十日陪同乙○○至該區公所三樓向甲○○領取該公庫支票，且於同
    日晚上，在台中市北區○○○○街二九之二號住處，將乙○○交付之身分證連同
    該公庫支票及乙○○之印章，交予不知情之其妻丙○○，託請丙○○至台新國際
    商業銀行北台中分行開戶並存入該公庫支票，丙○○即於同年十二月二十一日上
    午九時許，至台新國際商業銀行北台中分行辦理開戶手續，因開戶資料往來印鑑
    暨資料卡、存款業務申請書、存款業務總約定書須本人親自簽名，丙○○乃於同
    日上午十時許，將前述開戶資料攜至台中市北區區公所，交予值班之被告，要被
    告交給乙○○簽名，約二、三十分鐘後被告再將上述開戶資料交給丙○○，由丙○○持至台新國際商業銀行北台中分行，向行員吳佳諭申請辦理取得帳號000
    00000000000號帳戶，將該國庫支票存入，並於同日十一時許，將該
    帳戶存摺及乙○○之印章、身分證拿到台中北區區公所交還被告，被告再於同年
    十二月二十五日，前往台新國際商業銀行北台中分行，蓋用乙○○之印章在取款
    憑條上，向台新國際商業銀行北台中分行領取該國庫支票兌現之存款二十二萬元
    ，乙○○並曾將被告未交付全部急難救助金一節告知台中市北區賴村里里長賴裕
    雄及區公所民政課長己○○等情，復經證人李木火、許秀珍、甲○○、丙○○、
    吳佳諭、己○○分別於調查人員訊問時及偵查、本院審理中供述綦詳。證人丁○○在本院審理時雖證稱伊對被告說不是這個金額，還說早上已至公所問過是二十
    二萬元，被告有點緊張說有事先走，並說剩下的錢因伊等承租房屋發生火災未與
    房東講好等語，證人即房東庚○○之夫蔡福另證稱伊曾向被告抱怨損失慘重等語
    ，但被告係於丁○○質疑該急難救助金非僅五萬元後，才表示承租房屋發生火災
    未與房東講好，且被告於九十年十二月二十五日下午一時三十分許，至老人休閒
    中心與乙○○及其女兒丁○○見面，將裝有五萬元之信封交予乙○○時，已表示
    「這是全部救濟金五萬元，我都以信封裝好，沒有拆開動用」，甚且於丁○○女
    兒詢以救濟金總額僅有五萬元嗎？被告仍肯定答稱只有五萬元，另證人蔡福亦證
    稱伊僅係抱怨，未告乙○○，不知乙○○向台中市政府申請救助金二十二萬元，
    也未要求被告扣住救助金，證人庚○○復證稱未要求乙○○處理，不知乙○○向
    台中市政府申請二十二萬元救助金等語，顯見被告應係於丁○○質疑該急難救助
    金非僅五萬元，始以乙○○承租房屋發生火災未與房東講好等詞搪塞，否則為何
    扣留十七萬元在先，且於丁○○告之自己會與房東談後，仍未即時交付該十七萬
    元，迨乙○○將上情告知台中市北區賴村里里長賴裕雄及區公所民政課長己○○
    ，才於翌日歸還，已難謂無不法所有意圖。況依證人丙○○所述，丙○○於九十
    年十二月二十一日上午十一時許，即辦妥開戶手續並存入支票，將乙○○之存摺
    、身分證及印章交還被告，則被告又如何於當日中午持開戶資料至老人休閒中心
    予乙○○？且依常情，被告既曾在第七商業銀行設立帳戶（見卷附第七商業銀行
    九十二年一月三十日七健行字第九六八號函附開戶資料影本），即知辦理開戶手
    續提示國庫支示並非難事，焉會大費週章請求被告代為開設新戶兌現支票，再領
    出現金交付？參以卷附收據、國庫支票背面及台新國際商業銀行往來印鑑暨資料
    卡、存款業務申請書、存款業務總約定書、取款憑條上「乙○○」之印文均相同
    ，而與卷附支出傳票、國庫支票存根上「乙○○」之印文相異，可知乙○○所述
    被告前幫伊申請急難救助時，伊交給被告另一顆印章，被告未交還伊等語，與事
    實相符，被告復刻意以不同筆跡在開戶資料上簽署乙○○姓名等情，益徵被告確
    係利用乙○○留存之印章，並藉口核對資料取得乙○○之身分證，未經乙○○同
    意，利用不知情之丙○○至台新國際商業銀行北台中分行辦理開戶手續，並偽造
    開戶資料及取款憑條，其目的即在兌現該國庫支票，進而侵占其中十七萬元，被
    告所辯無非飾卸之詞，不足採信，其犯行已堪認定。
二、核被告所為，係犯貪污治罪條例第六條第一項第三款之侵占職務上持有非公用私
    有財物罪及刑法第二百十六條、第二百十條之行使偽造私文書罪。偽造乙○○署
    名及盜用乙○○印章部分，係偽造私文書之階段行為，而偽造私文書之低度行為
    ，已為行使之高度行為所吸收，均不另論罪。又被告先後二次行使偽造私文書犯
    行，時間緊接，犯罪構成要件相同，顯係基於概括犯意為之，為連續犯，應論以
    一罪，依法加重其刑，其中第一次行使偽造私文書部分，被告係利用不知情之丙○○為之，為間接正犯。再被告所犯侵占職務上持有非公用私有財物罪及行使偽
    造私文書罪間，有方法結果之牽連關係，應從一重之侵占職務上持有非公用私有
    財物罪處斷。爰審酌被告並無前科，利用任職台中市北屯區賴村里里幹事期間，
    侵占職務上持有之乙○○之急難救助金十七萬元，雖有惡性，惟事後已歸還乙○○，態度尚佳，及其犯罪動機、目的、手段、所生危害等一切情狀，處以如主文
    所示之刑，並依貪污治罪條例第十七條規定，宣告遞奪公權三年。台新國際商業
    銀行帳號000000－0，戶名乙○○之往來印鑑暨資料卡、存款業務申請書
    、存款業務總約定書上，偽造之「乙○○」署名，則均應依刑法第二百十九條規
    定諭知沒收。
據上論斷，應依刑事訴訟法第二百九十九條第一項前段，貪污治罪條例第六條第一項
第三款、第十七條、刑法第十一條前段、第二百十六條、第二百十條、第五十五條、
第二百十九條、第三十七條第二項、第三項，判決如主文。
中      華      民      國      九十二      年    四    月      三      日
                                         法  官  鍾  堯  航
右正本證明與原本無異。
如不服本判決，應於送達後十日內向本院提出上訴狀（須附繕本），上訴於台灣高等
法院台中分院。
                                        書記官
中      華      民      國      九十二      年    四    月      三      日
附錄論罪科刑法條
貪污治罪條例第六條第一項第三款：
有下列行為之一者，處五年以上有期徒刑，得併科新台幣三千萬元以下罰金：
三  竊取或侵占職務上持有之非公用私有器材、財物者。
刑法第二百十六條：
行使第二百十條至第二百十五條之文書者，依偽造、變造文書或登載不實事項或使登
載不實事項之規定處斷。
刑法第二百十條：
偽造、變造私文書，足以生損害於公眾或他人者，處五年以下有期徒刑。


司法院資訊處製作；財團法人民間司法改革基金會備份。
